【裁判字號】    97,消債更,334
【裁判日期】    971006
【裁判案由】    聲請更生程序
【裁判全文】
臺灣高雄地方法院民事裁定           97年度消債更字第334號
聲  請  人
即 債務 人  甲○○
上列當事人因消費者債務清理事件聲請更生，本院裁定如下：
    主  文
聲請駁回。
聲請費用由聲請人負擔。
    理  由
一、聲請意旨略以：伊因積欠安泰商業銀行股份有限公司（下稱
    安泰銀行）等債權人計新台幣（下同）2,447,020 元，於民
    國（下同）95年8 月30日依金融主管機關協調成立之中華民
    國銀行公會會員辦理消費金融案件無擔保債務協商機制，與
    債權人達成分期還款協議，同意自95年9 月起、分144 期、
    利率4%、每月繳納18,824元方式償還。惟伊任職財團法人長
    庚紀念醫院高雄分院擔任護士，每月薪資約3 萬元，因配偶
    乙○○失業，並有三名子女須扶養，已無力負擔高達18,824
    元之協商分期款，而有不能清償債務情事，且其無擔保或無
    優先權之債務總額未逾1200萬元，復未經法院裁定開始清算
    程序或宣告破產，爰依法聲請准允更生等語。
二、按債務人與金融機構協商成立者，不得聲請更生或清算，但
    因不可歸責於己之事由，致履行顯有重大困難者，不在此限
    ；本條例施行前，債務人依金融主管機關協調成立之中華民
    國銀行公會會員辦理消費金融案件無擔保債務協商機制與金
    融機構成立之協商，準用前項之規定；消費者債務清理條例
    （下稱消債條例）第151 條第5 項、第6 項定有明文。衡諸
    債之關係，係以當事人間之信賴關係為基礎，為社會經濟組
    織之重要支柱，故當事人於以法律行為追求自己之利益之際
    ，亦應顧及對方之利益，並考量債權債務在社會上之作用，
    本於誠實及信用之原則，行使債權及履行債務，是對於已陷
    入經濟上困境之消費者，若任其於惡性循環之債務窘境中自
    生自滅，將衍生嚴重之社會問題，難以維持安定之社會經濟
    秩序，故為兼顧債權人、債務人雙方之利益，對陷於經濟上
    困境之消費者，乃允其於消債條例施行後，得選擇以重建型
    之更生程序或清算型之清算程序清理其債務，藉以妥適調整
    債務人與債權人及其他利害關係人間之權利義務關係，保障
    債權人獲得公平受償，並謀求消費者經濟生活之重建復甦機
    會。惟對於已與金融機構協商成立，或於本條例施行前，已
    依金融主管機關協調成立之中華民國銀行公會會員辦理消費
    金融案件無擔保債務協商機制與金融機構成立協商之債務人
    ，若非因不可歸責於己之事由，致履行顯有重大困難，僅係
    為圖謀減免債務，而不為債務之履行，自有違債權契約為誠
    信契約之本旨，故依消債條例第151 條第6 項準用同條第5
    項前段之規定，不得聲請更生或清算，始能避免肇致道德危
    險。又按聲請更生或清算不合程式或不備其他要件者，法院
    應以裁定駁回之，但其情形可以補正者，法院應定期間先命
    補正，消債條例第8 條亦有明文規定。
三、經查：
  (一)聲請人現積欠安泰銀行等債權人計2,447,020 元債務，前於
    95年8 月30日依金融主管機關協調成立之中華民國銀行公會
    會員辦理消費金融案件無擔保債務協商機制與債權人達成分
    期還款協議，同意自95年9 月起、分144 期、利率4%、每月
    繳納18,824元方式償還等情，此有提出之債權人清冊1 份、
    財團法人金融聯合徵信中心當事人綜合信用報告1 份（詳卷
    第6 、7 頁、第18至23頁）、協議書1 份等附卷可稽。
  (二)查，聲請人95年度之所得計769,286 元，有財政部高雄市國
    稅局95年度綜合所得稅各類所得清單（詳卷第16頁）可按，
    是聲請人平均每月收入為64,107元（計算式：769,286元 ÷
    12個月＝64,107.16 元【元以下四捨五入】），則扣除協商
    分期款18,824元後，仍有餘款45,283元可供支用，尚難認聲
    請人所達成之協商條件有何逾越聲請人還款能力之情事存在
    。
  (三)按依債務人與金融機構協商成立者，除非因不可歸責於己之
    事由，致履行顯有重大困難，否則不得聲請更生或清算，消
    債條例第151條第5項規定意旨甚明。是債務清償方案成立後
    ，應由債務人按其條件履行，惟如於其後發生情事變更，在
    清償期間收入或收益不如預期，致該方案履行困難甚或履行
    不能，而有不可歸責於己之事由，始能聲請更生或清算。此
    項規定旨在避免債務人任意毀諾已成立之協商，濫用更生或
    清算之裁判上債務清理程序，蓋以債務清償方案係經當事人
    行使程序選擇權所為之債務清理契約，債務人應受該成立之
    協議所拘束。債務人既已與金融機構協商成立，如認該協商
    方案履行有其他不適當情形，自仍應再循協商途徑謀求解決
    。查，聲請人雖陳稱其配偶乙○○失業，並需撫養三名子女
    ，已無力負擔協商金額云云。然聲請人未提出任何證據證明
    其配偶乙○○不能維持生活而無謀生能力，是聲請人主張每
    月支出配偶乙○○扶養費6,000 元云云，容有未洽；且依內
    政部社會司96年度高雄市每人每月之最低生活標準10,708元
    ，是聲請人每月最低生活費為10,708元，再參酌96年度每人
    免稅額77,000元計算每人每月基本生活所需約6,500 元，認
    聲請人須扶養三名子女計每月19,500元，則聲請人每月家庭
    生活費用計30,208元（10708 ＋19500 ＝30208） ，而聲請
    人每月薪資所得扣除協商分期款，仍有餘款45,283元可供支
    用，已如前述，是依聲請人每月薪資所得64,107元，足以支
    應家庭生活費用，並履行協商款項，難認其有何履行協商之
    重大困難可言。次查，聲請人自95年8 月間協商成立前，即
    在財團法人長庚紀念醫院高雄分院任職迄今，且其薪資未有
    大幅減少或遭解聘等情事，是本件於債務協商成立時，與其
    於95年12月毀諾、未依協議還款時，期間收入並無任何重大
    變化，亦未陳明有其他不可歸責於己之事由，致履行顯有重
    大困難，則聲請人既能依原協商條件，依約繳付3 期協商應
    繳納之款項，且聲請人願與上揭金融機關達成還款協商，在
    無特殊情事之情形下，顯係在綜合評估其還款能力後，方與
    金融機關成立每月還款18,824元之協商條件。準此，本件既
    無情事變更，而聲請人亦無重大履行困難之處，倘參諸聲請
    人復有固定收入之履行能力，則其縱有履行不便，亦得經由
    個別債權銀行協商程序以求適當履債，堪認債務人尚乏不可
    歸責於己致履行顯有重大困難之情形可言。
四、綜上所述，本件聲請人聲請更生，既無法立證證明其確於與
    金融機關達成前揭協商後，有不可歸責於己之事由，且依原
    協商條件履行亦非顯有重大困難，應屬聲請更生之要件不備
    ，又無從補正，依首揭條文之意旨，自應駁回其更生之聲請
    。
五、爰依消費者債務清理條例第8 條、第151 條第5 項、第15條
    ，民事訴訟法第78條，裁定如主文。
中    華    民    國    97    年    10    月     6    日
                  民事第六庭  法  官  洪榮家
上為正本係照原本作成
如不服本裁定，應於裁定送達後10日內，以書狀向本院提出抗告
，並繳納抗告費新臺幣1千元
中    華    民    國    97    年    10    月     6    日
                              書記官  胡美儀


司法院資訊處製作；財團法人民間司法改革基金會備份。
